【裁判字號】    98,消債抗,190
【裁判日期】    980428
【裁判案由】    聲請更生程序
【裁判全文】
臺灣高雄地方法院民事裁定           98年度消債抗字第190號
抗  告  人  甲○○
代  理  人  陳清和律師
上列抗告人因消費者債務清理事件，對於中華民國98年3 月11日
本院98年度消債更字第205 號裁定提起抗告，本院裁定如下：
    主  文
抗告駁回。
抗告程序費用新臺幣壹仟元由抗告人負擔。
    理  由
一、本件抗告意旨略以：原審法院依據勞工保險被保險人投保明
    細所載之投保薪資級距為斷，逕認定抗告人之收入為新台幣
    （下同）27,600元，而未詳究其實際收入為18,000元之主張
    ，誠難謂法院已善盡其依職權調查必要事實及證據，其裁定
    非無瑕疵。又「中華民國銀行公會會員辦理金融案件無擔保
    債務協商機制」為當時唯一可解決卡債之機制，故聲請為貫
    徹其還款意願並避免其債務無限擴大，僅能完全依附於銀行
    所提出之還款條件，遂無奈成立該還款協議。再國泰世華商
    銀所提出之每月還款金額，未慮及抗告人之每月生活必要支
    出之費致使抗告人僅得以現金卡償還係爭債務，實有違消費
    者債務清理條例第一條所明示之立法意旨。而抗告人因身罹
    有尿毒症，其工作能力已然低於一般人之水平，復遇景氣全
    面蕭條之衝擊，致已危及自身之生存，故於現金卡額度將至
    罄竭之際，無奈毀諾，可認誠具消費者債務清理條例第151
    條第6 項準用第5 項所明文之「不可歸責於己」之事由。綜
    上所陳，原審法院未善盡其調查義務以認定抗告人之實際收
    入為若干，已然略見其心證形成過程之基礎，堪認草率；復
    又未考量抗告人清償12期協商金額之實際情形。據此，原審
    遽為駁回之裁定，於法容有未合，爰依法提起抗告等語。
二、按債務人與金融機構協商成立者，不得聲請更生或清算，但
    因不可歸責於己之事由，致履行顯有重大困難者，不在此限
    ；本條例施行前，債務人依金融主管機關協調成立之中華民
    國銀行公會會員辦理消費金融案件無擔保債務協商機制與金
    融機構成立之協商，準用前項之規定，消費者債務清理條例
    （下稱消債條例）第151 條第5 項、第6 項分別定有明文。
    衡諸債之關係係以當事人間之信賴關係為基礎，為社會經濟
    組織之重要支柱，故當事人於以法律行為追求自己之利益之
    際，亦應顧及對方之利益，並考量債權債務在社會上之作用
    ，本於誠實及信用之原則，行使債權及履行債務。是對於已
    陷入經濟上困境之消費者，若任其於惡性循環之債務窘境中
    自生自滅，將衍生嚴重之社會問題，難以維持安定之社會經
    濟秩序，故為兼顧債權人、債務人雙方之利益，對陷於經濟
    上困境之消費者，乃允其於消債條例施行後，得選擇以重建
    型之更生程序或清算型之清算程序清理其債務，藉以妥適調
    整債務人與債權人及其他利害關係人間之權利義務關係，保
    障債權人獲得公平受償，並謀求消費者經濟生活之重建復甦
    機會。惟對於已與金融機構協商成立，或於本條例施行前，
    已依金融主管機關協調成立之中華民國銀行公會會員辦理消
    費金融案件無擔保債務協商機制與金融機構成立協商之債務
    人，若非因不可歸責於己之事由，致履行顯有重大困難，僅
    係為圖謀減免債務，而不為債務之履行，自有違債權契約為
    誠信契約之本旨，故依消債條例第151 條第6 項準用同條第
    5 項前段之規定，不得聲請更生或清算，始能避免肇致道德
    危險。次按債務清償方案成立後，應由債務人按其條件履行
    ，如因事後發生情事變更，在清償期間收入或收益不如預期
    ，致該方案履行困難甚或履行不能，因不可歸責於己，始能
    准許債務人聲請更生或清算，以避免債務人任意毀諾已成立
    之協商，濫用更生或清算之裁判上債務清理程序。從而所謂
    「不可歸責於己之事由」，應係指客觀上聲請人之支出增多
    ，或收入、收益減少，非其成立協商時所能預期，諸如物價
    上漲而成本增加、家屬患病等以致支出增加，或因病無法工
    作、僱佣之公司倒閉或裁員、失業、減薪等以致收入減少，
    均屬之。
三、經查：
  (一)抗告人於民國96年4 月3 日與全體無擔保債權銀行協商成立
    ，並約定抗告人應自96年4 月起，分115 期，按年利率0%計
    息，於每月10日清償16,670元，惟抗告人於繳納12期後，自
    97年4 月起即未依約還款，業據抗告人陳報在卷，並有協議
    書、無擔保債務還款計畫、存款存根、還款明細表影本等件
    在卷可憑（見原審卷第6 頁，' 第22頁、第36頁、第144 頁
    ），應認真實。
  (二)又抗告人自陳於87年起販售水晶、玉石等飾品之平均每月營
    業額35,000元，扣除成本後，每月收入約13,000元至14,000
    元，另按月領取殘障補助款4,000 元，每月總收入為18,000
    元，已提出卷附存摺影本、殘障手冊為憑（見原審卷第10頁
    、第17頁、第6 頁、第53頁、第77頁），足認抗告人每月均
    有一定之工作收入。再由抗告人於96年間以高雄市清潔管理
    服務職業工會為投保單位，自行申報調整投保薪資級距，於
    97年間依每月收入27,600元之薪資等級投保，有勞工保險被
    保險人投保資料表、勞工保險局98年3 月3 日保承資字第09
    810070490 號函附提繳工資調整表在卷可稽，並為抗告人所
    自承（見原審卷第28頁、第127 頁至第129 頁、第123 頁）
    ；原審認以投保人據以投保之薪資級距與其實際所得相當為
    常態，以低薪高報、多納保費為變態之經驗法則以觀，可認
    抗告人之每月總收入至少與其投保薪資數額27,600元相當等
    語，核與常情相符，應無不合。
  (三)抗告人雖主張其每月收入（含殘障補助在內）僅18,000元，
    與原審之認定未符。惟查，抗告人僅提出存摺明細以證殘障
    補助之金額外（見本院卷第52頁至第58頁），並無提出其他
    關於自營事業營收及進出成本之相關證據以實其說，所陳每
    月收入僅18,000元云云，尚非可遽採。又原審前通知抗告人
    提出小規模營業簡單損益表中各欄項目數據之相關證據，抗
    告人始終未提出其進出貨成本資料，以證其主張每月收入35
    ,000 元 ，扣除必要成本21,500元，收入僅有13,500元一節
    為真，其主張每月營業收入僅有13,000元至14,000元云云，
    自難採信。又原審為究明抗告人每月之實際收入，業已函請
    勞工保險局及金融機構提供相關資料以認定抗告人之實際收
    入，並無抗告人所陳未盡調查事實之能事。而由最大債權銀
    行國泰世華商業銀行股份有限公司函覆所檢送之抗告人向該
    行辦理信用卡及信用卡簡易通信貸款時（見原審卷第133 頁
    、第134 頁），抗告人自行於該申請書上載明自營販售玉水
    晶飾品，年薪60萬元，易言之，抗告人自承每月之收入約有
    5 萬元，足見抗告人主張每月收入僅18,000元一節，顯有隱
    飾及不實之情。則原審綜合各情，憑諸客觀之勞工保險被保
    險人投保資料表及健保資料，據以認定抗告人之客觀收入，
    既難謂全然無據。抗告人空言抗辯原審未善盡調查其收入而
    率斷云云，尚有未洽。
  (四)復參以抗告人業已負債百萬元以上，須以較低之標準節忖開
    銷生活，而抗告人主張每月支出9,735 元，因尚在高雄市97
    年度最低生活費每人每月10991 元之範圍內，其主張之生活
    費固屬合理。惟以抗告人之收入所得約有27,600元，如扣除
    協商款16,670元及維持個人生活之必要費用9,735 元後，既
    無不能履行協商情事，亦難認此協商款項對其有何不公平之
    情事；繼以抗告人既不否認其自79年起即罹患尿毒症，每週
    須定期洗腎3 次（見原審卷第123 頁），並參諸抗告人陳報
    其自87年起迄今，每月平均營業額為35,000元（見原審卷第
    10頁），均未變更，而抗告人於協商時，既係早已罹患尿毒
    症期間，然仍能工作，並有能力履行協商還款條件，且已還
    款12期，則抗告人復未能舉證證明其健康狀況或其收入於履
    行協商期間有何重大改變，致履行困難，則其主張具有不可
    歸責於己之事由致履行顯有重大困難云云，核無可採。
四、綜上所述，本件抗告人空言主張原審認定抗告人之收入未善
    盡職權調查證據云云，核與卷證未符，實屬無據。又本件協
    商成立難認有何不公平情事，抗告人亦未能舉證證明其有何
    不可歸責於己之事由，致履行顯有重大困難，自難認其更生
    之聲請已具備消債條例第151 條第5 項規定之要件，原裁定
    據此駁回抗告人更生之聲請，於法並無違誤，抗告意旨猶執
    前詞，指摘原裁定不當，為無理由，應予駁回。
五、據上論結，本件抗告為無理由，依消費者債務清理條例第15
    條，民事訴訟法第495 條之1 第1 項、第449 條第1 項、第
    95條、第78條，裁定如主文。
中    華    民    國    98    年    4     月    28    日
                  民事第四庭  審判長法  官  林玉心
                                    法  官  王奕勛
                                    法  官  楊淑珍
以上正本證明與原本無異。
本裁定不得再抗告。
中    華    民    國    98    年    4     月    28    日
                                    書記官  吳良美


司法院資訊處製作；財團法人民間司法改革基金會備份。
